ACORDAO-COMPLETO-2536036

ACÓRDÃO 1143/2022 ATA 19/2022 - PLENÁRIO

VISTOS, relatados e discutidos estes autos de representação da Secretaria de Controle Externo no Estado do Paraná (Secex/PR) noticiando supostas irregularidades ocorridas na gestão de recursos financeiros destinados a ações do Plano de Ações Articuladas - PAR - Infraestrutura e Recursos pedagógicos (Lei 12.695/2012) , do PAC 2 (Resolução CD/FNDE 13/2012) e convênios, todos destinados para a execução de obras e serviços de engenharia em unidades escolares no Estado do Paraná, objeto da operação da Polícia Civil denominada "Quadro Negro",
ACORDAM os Ministros do Tribunal de Contas da União, reunidos em sessão do Plenário, ante as razões expostas pelo relator, em: 
9.1. conhecer da representação, com fulcro nos arts. 235 e 237, inciso VII e parágrafo único, do Regimento Interno do TCU, para, no mérito, considerá-la procedente;
9.2. com fundamento no art. 12, § 3º, da Lei 8.443/1992, declarar a revelia dos Srs. Ângelo Antônio Ferreira Dias Menezes, Lauro Aldo Goldbach e Mauricio Jandoi Fanini Antônio;
9.3. rejeitar as razões de justificativa do Sr. Evandro Machado;
9.4. acolher as razões de justificativa dos Srs. Onaldo Chastinet Pitangueira e Joseli Teixeira, devendo estas serem aproveitadas para a exclusão da responsabilidade do Sr. Lauro Aldo Goldbach;
9.5. aplicar aos responsáveis abaixo indicados a multa prevista no art. 58, inciso II, da Lei 8.443/1992, nos valores a seguir discriminados, fixando-lhes o prazo de 15 (quinze) dias, a contar da notificação, para comprovarem, perante o Tribunal, o recolhimento da dívida ao Tesouro Nacional, sob pena de cobrança judicial do valor atualizado monetariamente, na forma da legislação em vigor, desde a data do acórdão até a do efetivo recolhimento, se for paga após o vencimento:
	Responsável
	Valor individual da multa

	Evandro Machado
	R$ 50.000,00

	Ângelo Antônio Ferreira Dias Menezes
	R$ 30.000,00

	Mauricio Jandoi Fanini Antônio
	R$ 74.680,53

9.6. autorizar, desde logo, a cobrança judicial das dívidas, caso não atendida a notificação, nos termos do art. 28, II, da Lei 8.443/1992; 
9.7. considerar graves as infrações cometidas pelos Srs. Evandro Machado, Ângelo Antônio Ferreira Dias Menezes e Maurício Jandoi Fanini Antônio;
9.8. nos termos do art. 60 da Lei 8.443/1992, inabilitar os Srs. Evandro Machado, Ângelo Antônio Ferreira Dias Menezes e Maurício Jandoi Fanini Antônio para o exercício de cargo em comissão ou função de confiança no âmbito da Administração Pública por um período de 8 (oito) anos;
9.9. com fundamento no inciso II, art. 9º, da Resolução 315/2020, dar ciência ao Fundo Nacional de Desenvolvimento da Educação (FNDE) de que foram identificadas divergências entre os valores repassados pelo FNDE e os valores devolvidos pela SEED/PR, incluindo a correção monetária, em virtude da não execução de obras afetas aos Termos de Compromisso PAR 658385/2009, PAR 9543/2013 e ao Convênio 702419/2010, todos firmados pelo FNDE com a SEED/PR, conforme exposto nas Tabelas 1 e 2 do relatório que fundamenta esta deliberação, situação que deverá ser analisada e corrigida, se for o caso, quando da análise da prestação de contas desses ajustes pelo FNDE;
9.10. dar ciência desta deliberação aos responsáveis, ao FNDE, ao Ministério Público do Estado do Paraná e ao Tribunal de Contas do Estado do Paraná.

Representação sobre possíveis irregularidades na utilização de recursos de convênios e termos de compromisso celebrados entre o Fundo Nacional de Desenvolvimento da Educação (FNDE) e o Governo do Estado do Paraná, destinados a obras e serviços de engenharia em unidades escolares na unidade federativa. Análise das razões de justificativa apresentadas pelos responsáveis.

Fundo Nacional de Desenvolvimento da Educação; Governo do Estado do Paraná.

3. Interessados/Responsáveis:
3.1. Responsáveis: Ângelo Antônio Ferreira Dias Menezes (XXX.151.979-XX); Evandro Machado (XXX.448.060-XX); Joseli Teixeira (XXX.126.799-XX); Lauro Aldo Goldbach (XXX.740.579-XX); Mauricio Jandoi Fanini Antônio (XXX.672.819-XX); Onaldo Chastinet Pitangueira (XXX.285.745-XX)..

13.1. Ministros presentes: Ana Arraes (Presidente), Benjamin Zymler (Relator), Augusto Nardes, Aroldo Cedraz, Jorge Oliveira e Antonio Anastasia.
13.2. Ministro-Substituto convocado: Augusto Sherman Cavalcanti.
13.3. Ministro-Substituto presente: André Luís de Carvalho.

BENJAMIN ZYMLER

Adoto, como relatório, instrução elaborada pela Secretaria de Controle Externo da Educação, da Cultura e do Desporto (peça 190) , chancelada pelo corpo diretivo da mencionada unidade técnica (peças 191 e 192) :
 "INTRODUÇÃO
Cuidam os autos de representação da Unidade Técnica a respeito de possíveis irregularidades ocorridas na gestão de recursos financeiros destinados a ações do Plano de Ações Articuladas - PAR - Infraestrutura e Recursos pedagógicos (Lei 12.695/2012) , do PAC 2 (Resolução CD/FNDE 13/2012) e convênios, todas destinadas a obras e serviços de engenharia em unidades escolares no Estado do Paraná, objeto da Operação da Polícia Civil denominada "Quadro Negro". Os elementos informativos foram colhidos a partir das notícias iniciais publicadas na imprensa local (v.g. peça 6) , e robustecidas a partir das solicitações de peças 1 e 2, cujos atendimentos encontram-se consubstanciados às peças 3 a 5 e 7 a 9, assim como peça 14. 
HISTÓRICO 
A Polícia Civil do Paraná, na "Operação Quadro Negro", em julho de 2015, identificou medições e pagamentos irregulares em diversas obras em escolas gerenciadas pelo Governo Estadual. Em sete obras, havia recursos federais que faziam parte dos convênios 658385/2009 e 702419/2010 e dos termos de compromisso 3597/2012 e 9543/2013, este último com quatro obras nesta situação. 
A operação foi conduzida pelo Núcleo de Repressão a Crimes Econômicos (Nurce) . Na ocasião, foram presos por dez dias o dono da Construtora Valor Ltda., Sr. Eduardo Lopes de Souza, e o ex-diretor de Engenharia, Projetos e Orçamentos da Secretaria de Desenvolvimento e Urbanismo - Sedu (atual Fundepar) , Sr. Maurício Fanini. 
O Tribunal de Contas da União, por meio da Secretaria de Controle Externo no Estado do Paraná, representou ao Tribunal diante dos indícios de irregularidades em obras e serviços de engenharia em unidades escolares no Estado do Paraná, após análise dos documentos encaminhados pela Secretaria de Estado da Educação do Paraná (Seed/PR) e pelo Fundo Nacional de Desenvolvimento da Educação (FNDE) , constantes nas peças 3-5, 9 e 14.
A Unidade Técnica considerou, em sua manifestação (peça 19) , a necessidade de propor diligência ao FNDE e à Seed para atualização das informações existentes, tendo em vista o lapso de cerca de um ano entre os documentos analisados e a representação da unidade.
A proposta foi ratificada pelo Ministro Benjamin Zymler (peça 21) , o qual determinou que a unidade técnica identificasse "os responsáveis pelas graves ocorrências apontadas, submetendo proposta de audiência a este Gabinete, independentemente da devolução dos recursos aos cofres do FNDE".
A diligência foi efetuada mediante o Ofício 1420/2017-TCU/SECEX-PR (peça 22) , de 19/9/2017, cujas respostas constam nas peças 26 a 117, encaminhadas a esse Tribunal após pedido de prorrogação de prazo para resposta (peça 24) , autorizado por meio de Pronunciamento da Unidade (peça 25) , em 9/10/2017.
Nesse ínterim, tal matéria foi objeto de Solicitação do Congresso Nacional, apreciada por meio do Acórdão 364/2017-TCU-Plenário (TC Processo 035.743/2016-6) , na qual a Presidência da Comissão de Fiscalização Financeira e Controle da Câmara dos Deputados, nos termos do art. 1º da Resolução-TCU nº 215, de 20/8/2008, a partir de Requerimento formulado pelo Deputado Federal Zeca Dirceu (Partidos dos Trabalhadores-Paraná) , solicitou "informações decorrentes do acompanhamento, por parte do Tribunal de Contas da União, quanto às investigações no âmbito federal da Operação Quadro Negro, iniciada pela Polícia Civil do Estado do Paraná", conforme peças 15 a 18.
Esta Secretaria promoveu diligência direcionada à Secretaria de Estado da Educação do Paraná, por meio do Ofício 1420/2017-TCU/SECEX-PR (peça 22) , cuja resposta encontra-se na documentação juntada nas peças 26 a 117.
As informações encaminhadas pela Seed/PR foram analisadas na instrução anterior (peça 130) , oportunidade na qual, diante das irregularidades encontradas nos relatórios de vistoria de execução de serviços e nos pagamentos realizados em desacordo com a execução física, imputou-se a responsabilidade aos Srs. Ângelo Antônio F. D. Menezes, Evandro Machado, Joseli Teixeira, Onaldo Chastinet Pitangueira, Lauro Aldo Golbach e Mauricio Jandoi Fanini Antonio.
Ainda na instrução pretérita (peça 130) , foi proposta a realização de audiências dos responsáveis acima indicados e diligência ao FNDE. Em obediência ao que fora determinado pelo relator, Ministro Benjamin Zymler, em despacho acostado à peça 21, as propostas foram submetidas ao seu gabinete, o que o levou a acostar novo despacho ao processo manifestando concordância com o sugerido pela unidade técnica (peça 133) .
Diante disso, foram expedidos os Ofícios 35273, 35274, 35276, 35277 e 35281/2021-TCU/Seproc (peças 136 a 140) . Somente o Sr. Ângelo Antônio F. D. Menezes foi citado por edital, conforme peças 187 e 188, após a expedição de diversos ofícios os quais foram devolvidos sem a devida ciência. A relação pormenorizada das comunicações processuais consta na peça 189.
Ademais, como não havia nenhuma manifestação recente do FNDE acerca das obras tratadas nestes autos, foi proposta diligência por meio do Ofício 35282/2021-TCU/Seproc, da qual a autarquia teve ciência (peça 135) , apresentando a documentação acostada nas peças 146 a 162.
EXAME TÉCNICO
Os responsáveis Evandro Machado, Joseli Teixeira, Onaldo Chastinet Pitangueira, Lauro Aldo Golbach e Mauricio Jandoi Fanini Antonio tomaram ciência dos respectivos ofícios, conforme documentos constantes das peças 142 a 145 e 166. 
Os senhores Lauro Aldo Golbach e Mauricio Jandoi Fanini Antonio não apresentaram razões de justificativa quanto às irregularidades verificadas. O Sr. Ângelo Antônio F. D. Menezes, citado por edital, também não se manifestou neste processo. Transcorrido o prazo regimental fixado, e não tendo os aludidos responsáveis apresentado razões de justificativa, entendemos que deverão ser considerados revéis, dando-se prosseguimento ao processo, de acordo com o art. 12, § 3º, da Lei 8.443/1992.	
Os responsáveis Evandro Machado, Joseli Teixeira e Onaldo Chastinet Pitangueira apresentaram suas razões de justificativa, de acordo com documentos constantes das peças 163, 164, 168, 169, 172 e 173.
I - Responsáveis Sr. Onaldo Chstinet Pitangueira e Sra. Joseli Teixeira
O Sr. Onaldo Chstinet Pitangueira foi responsabilizado diante da conduta de ratificar o atestado de execução dos serviços não prestados no âmbito do PAR 658385/2009, de acordo com a relação dos responsáveis pelos atestados de regularização dos processos de pagamentos acostado à peça 26, p. 42, informando nos relatórios de vistoria percentuais de execução física acima do efetivamente executado, o que gerou pagamentos indevidos à empresa Valor Construtora e Serviços Ambientais Ltda.
O responsável apresentou suas razões de justificativa juntada à peça 163, cuja síntese faz-se a seguir.
A Sra. Joseli Teixeira foi chamada em audiência por irregularidade similar à do Sr. Onaldo, visto ter ratificado o atestado de execução dos serviços não prestados no âmbito do Convênio 702419/2010, informando nos relatórios de vistoria percentuais de execução física acima do efetivamente executado, o que gerou pagamentos indevidos à empresa Machado Valente Engenharia Ltda. A responsável apresentou sua defesa, conforme peça 172.
I.1. Razões de justificativa do Sr. Onaldo Chstinet Pitangueira  
O defendente traz uma breve explicação de como funcionava os procedimentos inerentes à função de Coordenador da Divisão de Registro e Informações (DRI) , cujos trechos serão destacados a seguir para melhor compreensão:
A Divisão de Registro e Informações (DRI) da SEED/SUDE, atualmente denominada Coordenação de Registro de Obras (CRO) , subordinada ao Departamento de Engenharia e Projetos da Diretoria Técnica do Instituto Paranaense de Desenvolvimento Educacional (FUNDEPAR) , é o setor que dispõe de um sistema informatizado para registrar e atualizar os dados inerentes a contratos administrativos referentes a obras de engenharia, como construções de novos estabelecimentos de ensino, ampliações e reparos. No que diz respeito as atribuições do setor, este não possui a incumbência de autorizar o pagamento de faturas, aditivos ou quaisquer outros benefícios às empresas contratadas para realizar serviços, atento-se tão somente à conferência dos documentos autuados no processo. Desta forma o despacho com assinatura do Responsável Técnico ou Coordenador possui mera finalidade de informar que os dados do processo foram registrados ou atualizados no Banco de Obras, estando o mesmo apto a prosseguir para análise e autorização por parte da autoridade competente.
O registro e atualização de quaisquer processos que indiquem o pagamento de parcelas do cronograma físico-financeiro ou sua totalidade ocorre somente após uma rigorosa conferencia de todos os documentos nele inseridos, de acordo com as instruções contidas nas Condições Gerais do Contrato-Resolução nº 032/2011 as SEIL, publica no Diário Oficial - Edição nº 8572 em 19 de outubro de 2011.
Aponta ainda a relação de documentos que constavam nos processos de fatura para pagamento dos serviços à empresa contratada, os quais eram conferidos para demonstrar a regularidade do percentual apresentado, dentre eles consta os relatórios de vistoria de obras (RVO) , notas fiscais e planilhas de medição.
Após a conferência dos documentos, o DRI registrava os dados no sistema Banco de Obras para liberação da parcela de pagamento à empresa, gerando o seguinte padrão de parecer: "Informamos que esta Coordenação efetuou o registro no Banco de Obras da liberação da parcela em referência, conforme nota fiscal nº (...) ".
De acordo com o responsável, cabia a ele somente este procedimento de conferência dos documentos contidos no processo de pagamento e liberação para prosseguir para outro setor que autorizaria o pagamento, de modo que não seria possível ao coordenador ter ciência de qualquer irregularidade existente nas obras, visto que não tinham a função de realizar vistorias in loco. 
Destacou que o documento mais importante para o processo de fatura é o Relatório de Vistoria de Obras emitido pelo engenheiro fiscal responsável, pois este dá suporte à análise de todos os documentos subsequentes.
O responsável alega nunca ter recebido pedido para registro ou alteração dos dados cadastrados no Banco de Obras sem a correspondente comprovação documental.
Por fim, acrescenta que teve sua responsabilidade excluída no processo 606120/15, do Tribunal de Contas do Estado do Paraná, o qual originou o Acórdão 1827/19, do TCE/PR (peça 164) .
I.2. Razões de justificativa da Srª. Joseli Teixeira (peça 172) 
Inicialmente, o defendente alega que a responsável nunca atuou como coordenadora, sendo este cargo ocupado pelo Sr. Evandro Machado. Adiciona que também não exerceu funções de ordenadora de despesas, sendo apenas executora de ordens dadas por seu superior hierárquico, o Sr. Maurício Fanini.
Declara que suas assinaturas presentes nos processos de pagamento "referem-se ao recebimento do protocolo do pedido de liberação de valores (jamais autorizando qualquer liberação, apenas confirmando o recebimento do pedido) e informando que, documentalmente, não haveria qualquer óbice ao pagamento". Qualquer impedimento relacionado à execução das obras deveria ser informado pelo fiscal da obra, logo, não era atribuição da responsável a verificação da execução física dos empreendimentos, visto nem mesmo ter acesso a eles.
Reafirma que apenas exercia atos ordenados por seu superior hierárquico, inexistindo poder de decisão por parte da responsável e que a Informação 1023/2014 somente tinha o fim de atestar que, documentalmente, não havia nada que impedisse o prosseguimento do pagamento, porém não atestava a veracidade das informações acerca das medições realizadas na execução física.
Esclarece, para fundamentar seus argumentos, que, na instrução probatória presente nos autos da ação penal 0004874-12.2016.8.16.0013, originada da Operação Quadro Negro, ficou evidenciado que a responsável era "engenheira contratada e não lhe era equivalente a ter poder de decisão, ou a ter ciência das deliberações internas, até porque nunca participou de demandas internas e tomada de decisões".
Nesse sentido, trouxe diversos trechos dos depoimentos prestados pelo Sr. Maurício Fanini e pela Srª Silmara Charello nos autos dos processos 0004874-12.2016.8.16.0013 e 0020068-86.2015.8.16.0013, também referente à Operação Quadro Negro, e pelo Sr. Eduardo Lopes de Souza no processo 0020068-86.2015.8.16.0013, os quais indicam que o Sr. Maurício Fanini era o principal mandante de todo o esquema de medições irregulares, isentando a Sra. Joseli Teixeira das irregularidades apuradas nas ações penais.
Acrescenta ainda que a responsável teve sua ilegitimidade passiva reconhecida no processo n. 724689/15 do Tribunal de Contas do Estado do Paraná. 
Ademais, também cita algumas decisões do TCU em que houve a exclusão da responsabilidade de agente ao entender que seus atos não geraram dano ao erário, nem houve a presença de dolo ou má-fé (Acórdão 5013/2010-TCU-Primeira Câmara e 91/96-TCU-Plenário) .
I.3. Análise das razões de justificativa do Sr. Onaldo Chastinet Pitangueira e da Srª Joseli Teixeira
Diante da similaridade dos argumentos apresentados pelos responsáveis e por terem atuado na mesma função, será feita a análise conjunta de suas razões de justificativa.
Os responsáveis foram chamados em audiência por terem exercido o cargo de coordenador (a) da Coordenadoria de Registro e Patrimônio, na Diretoria de Engenharia, Projetos e Orçamentos (DEPO/SUDE) , em obras que apresentaram medições que atestaram a execução de serviços não realizados.
O Sr. Onaldo Chastinet Pitangueira exerceu o citado cargo quanto ao PAR 658385/2009, obra de ampliação do CEEP Lysimaco Ferreira da Costa, consoante se observa no documento constante na peça 26, p. 42 e nas assinaturas presentes na peça 36, p. 27-28 e peça 38, p. 22-23. A Srª. Joseli Teixeira teria exercido esta mesma função uma única vez no Convênio 702419/2010, com relação à construção da UNV CEEP de Campo Largo (peça 26, p. 41; peça 32, p. 37-38) .
Os argumentos apresentados são no sentido de que as funções exercidas neste cargo de coordenador da Coordenadoria de Registro e Patrimônio, na Diretoria de Engenharia, Projetos e Orçamentos (DEPO/SUDE) são meramente burocráticas, correspondendo à conferência da documentação presente no processo físico, o qual inclui os relatórios de vistoria de obras elaborados pelos engenheiros fiscais responsáveis, e registro no Banco de Obras da Secretaria, para posterior prosseguimento do faturamento.
Corrobora com essa conclusão a informação contida no Acórdão 1827/19, emitido pelo TCE/PR, oriundo de tomada de contas extraordinárias referente à obra de ampliação do CEEP Lysimaco Ferreira da Costa, consoante se observa do trecho destacado a seguir (peça 164, p. 28) :
 (...) bem como à ONALDO CHASTINET PITANGUEIRA, Coordenador da Coordenadoria de Registro e Patrimônio CRP/SUDE/SEED/DEPO, que desempenharam atividades meramente burocráticas, visando apenas impulsionar o fluxo documental, inexistindo elementos probatórios que indiquem sua participação nas irregularidades em exame. 
Além disso, pela configuração observada nos processos de faturamento juntados a estes autos após diligência encaminhada à Secretaria de Estado da Educação do Paraná (peças 26 a 117) , de fato, as medições in loco eram realizadas pelos engenheiros fiscais responsáveis, gerando os relatórios de vistoria de obras, ao passo que esses eram anexados aos processos físicos, e encaminhados para conferência, pelo coordenador, destes e de outros documentos que deveriam constar nos autos.
Com base nesses relatórios de vistoria é que o Coordenador fazia a conferência de documentos para registro no Banco de Obras e liberação dos pagamentos, consoante observa-se, como exemplo, na peça 28, p. 26, 27, 65, 67.
Restou evidente que os atos praticados na função de Coordenador não possuem nexo causal ligando-os às irregularidades praticadas nas medições, haja vista terem caráter burocrático e de mera conferência da documentação e registro no Banco de Obras.
Portanto, quanto aos responsáveis Onaldo Chastinet Pitangueira e Sra. Joseli Teixeira, os quais exerceram somente esta função de coordenador da Coordenadoria de Registro e Patrimônio, na Diretoria de Engenharia, Projetos e Orçamentos (DEPO/SUDE) , propõe-se o acolhimento de suas razões de justificava.
Cabe acrescentar que o Sr. Lauro Aldo Golbach, exerceu a mesma função de coordenador, tendo assinado uma única vez em nome do Sr. Onaldo Chastinet Pitangueira, na segunda medição da obra de ampliação do CEEP Lysimaco Ferreira da Costa. Dessa forma, o responsável também foi chamado em audiência, contudo, apesar de regularmente ter tido ciência, não compareceu aos autos.
Nos termos do art. 12, § 3º, da Lei 8.443/1992, ao não responder à audiência expedida por esta Corte de Contas, o responsável torna-se revel, para todos os efeitos, dando-se prosseguimento ao processo.
A despeito da aplicação da revelia, devem ser considerados, no entanto, os elementos constantes dos autos, os quais podem, inclusive, levar a um juízo favorável ao responsável revel.
Deve-se observar que nos processos do TCU a revelia não implica a presunção de que sejam verdadeiras todas as imputações levantadas contra os responsáveis, diferentemente do que ocorre no processo civil, em que o não comparecimento do réu nos autos leva à presunção da verdade dos fatos narrados pelo autor.
Assim, independentemente da revelia, a avaliação da responsabilidade do agente nos processos desta Corte não prescinde dos elementos existentes nos autos ou para ele carreados, uma vez que são regidos pelo princípio da verdade material (Acórdão 163/2015-TCU-Segunda Câmara, rel. André de Carvalho; 2.685/2015-TCU-2ª Câmara, rel. Raimundo Carreiro; 2.801/2015-TCU-1a Câmara, rel. Walton Alencar Rodrigues; 4.340/2015-TCU-1ª Câmara, rel. Weder de Oliveira; 5.537/2015-TCU-1ª Câmara, rel. Weder de Oliveira; 12.902/2018-TCU-1ª Câmara, rel. Walton Alencar Rodrigues; 194/2019-TCU-Plenário, rel. Ana Arraes e 2.295/2019-TCU-2ª Câmara, rel. André de Carvalho) .
Nesse sentido, a análise realizada no presente tópico deve ser aproveitada em defesa do Sr. Lauro Aldo Golbach, uma vez que esclarece a situação e elide a irregularidade imputada a ele.
II - Responsável Sr. Evandro Machado 
O Sr. Evandro Machado foi chamado em audiência por ratificar o atestado de execução dos serviços não prestados no âmbito do Convênio 702419/2010, do PAR 658385/2009 e do PAR 9543/2013 (incluindo todas as obras analisadas desse ajuste) , no exercício da função de Coordenação de Fiscalização/Engenheiro. Também foi responsável por atestar a execução de serviços não prestados no âmbito do PAR 658385/2009 e do PAR 9543/2013, havendo um acúmulo de funções nesse caso, de acordo com a relação dos responsáveis pelos atestados de regularização dos processos de pagamentos acostado à peça 26, p. 41-46, informando nos relatórios de vistoria percentuais de execução física acima do efetivamente executado, o que gerou pagamentos indevidos às empresas Machado Valente Engenharia Ltda. e Valor Construtora e Serviços Ambientais Ltda., por serviços não executados.
Sendo assim, apresentou suas razões de justificativa acostadas à peça 168, cuja síntese e análise faz-se nos tópicos seguintes;
II.1. Razões de justificativa do Sr. Evandro Machado (peça 168) 
O representante afirma que o responsável possuía funções meramente burocráticas, realizando a conferência dos dados cadastrados no Banco de Obras e no Simec e aqueles presentes nos documentos do processo físico.
Caso os dados cadastrados nos sistemas correspondessem aos dados informados no processo físico, a execução da obra era considerada regular e o responsável imprimia um documento denominado "Relatório de Vistoria de Obras (RVO) " e rubricava todas as páginas do processo para dar prosseguimento ao processo de pagamento.
Esclarece que, dentre os documentos acostados no processo físico, estavam os relatórios, vistorias e medições realizados pelos engenheiros civis vinculados ao governo do Estado do Paraná.
Prossegue afirmando que o Sr. Evandro tinha como competência coordenar todo o sistema de fiscalização de todos os núcleos do Estado do Paraná e "recebia todos os Relatórios de Vistoria de Obra - RVO, com todas as informações já prontas e, portanto, sem nenhuma ingerência de sua parte" (peça 168, p. 4) .
Adiciona que não cabia ao responsável realizar vistorias in loco, que nunca fez qualquer medição nas obras, e declara que somente recebia ordens do Sr. Maurício Fanini, não podendo modificar os procedimentos realizados na Secretaria. O defendente alega que o fato de constar na instrução anterior a informação de que cabia ao Sr. Maurício a atribuição de fiscalizar a execução das obras confirma que o Sr. Evandro somente realizava a checagem da documentação. 
Alega que questionou uma única vez o procedimento adotado, porém obteve como resposta a declaração de que poderia "assinar os documentos e confiar, pois estava tudo certo". Declara que não tinha autorização para verificar os documentos trazidos pelo Sr. Maurício Fanini, ao qual era subordinado.
Nessa senda, traz o art. 22, do Código Penal, o qual prevê: "se o fato é cometido sob coação irresistível ou em estrita obediência a ordem, não manifestamente ilegal, de superior hierárquico, só é punível o autor da coação ou da ordem".
Dessa forma, afirma que o responsável encontrava-se em situação de subordinação ao Sr. Maurício Fanini, e que não tinha meios de saber que as ordens eram ilegais. Além disso, alega nunca ter recebido nenhum valor para realizar qualquer ato, além de seu próprio salário, portanto, renuncia seu sigilo fiscal, bancário, telefônico, de dados ou qualquer outro para comprovar suas afirmações.
II.2. Análise das razões de justificativa do Sr. Evandro Machado
Inicialmente, convém destacar que o Sr. Evandro Machado atuou em duas funções diferentes nas diversas obras objeto desta representação: como coordenador da Coordenadoria de Registro e Patrimônio, na Diretoria de Engenharia, Projetos e Orçamentos (DEPO/SUDE) e como engenheiro fiscal responsável pelo atestado de execução dos serviços.
As razões de justificativa apresentadas pelo responsável limitam-se a argumentos de defesa relacionados à sua função como coordenador e não há menção aos diversos relatórios de vistoria assinados pelo Sr. Evandro como engenheiro civil responsável.
Quanto às justificativas apresentadas, são similares àquelas presentes nas razões do Sr. Onaldo Chastinet Pitangueira e da Srª Joseli Teixeira, as quais resumem-se a esclarecer que as funções exercidas nesse cargo eram burocráticas, somente fazendo conferência dos documentos do processo físico e registrando no sistema Banco de Obras. 
Dessa forma, quanto aos seus atos como coordenador da Coordenadoria de Registro e Patrimônio, na Diretoria de Engenharia, Projetos e Orçamentos (DEPO/SUDE) , deve-se aplicar o mesmo entendimento exposto nos itens 33 a 38.
Contudo, o Sr. Evandro, exercendo, inclusive, dupla função, também desempenhou as funções de engenheiro civil responsável pelas medições das obras, por inúmeras vezes, sendo possível conferir sua assinatura em vários relatórios de vistoria de obras.
De modo a evidenciar toda sua atuação como engenheiro civil nas medições realizadas nas obras, relaciona-se abaixo os documentos presentes nestes autos em que é possível identificar as assinaturas do Sr. Evandro atestando a execução dos serviços pelas empresas contratadas para a realização das obras:
a) UNV CEEP de Campo Largo:
a.1) Certifica, como engenheiro civil, a execução dos serviços constantes da fatura, incluindo suas quantidades e respectivos cálculos correspondentes: peça 29, p. 4 e 6;
a.2) Assina como engenheiro civil os relatórios de execução de serviços e de vistoria de obras: peça 29, p. 7-40;
b) CEEP Lysimaco Ferreira da Costa:
b.1) Certifica, como engenheiro civil, a execução dos serviços constantes da fatura, incluindo suas quantidades e respectivos cálculos correspondentes: peça 38, p. 30 e 32;
b.2) Assina como engenheiro civil os relatórios de execução de serviços e de vistoria de obras: peças 38 a 48;
c) UNV C.E. Arcângelo Nandi:
c.1) Certifica, como engenheiro civil, a execução dos serviços constantes da fatura, incluindo suas quantidades e respectivos cálculos correspondentes: peça 50, p. 31, 33; peça 52, p. 18 e 20; peça 54, p. 18 e 20; peça 56, p. 14 e 16; peça 58, p. 17 e 19; peça 60, p. 16 e 18 e peça 61, 18 e 20;
c.2) Assina como engenheiro civil os relatórios de execução de serviços e de vistoria de obras: peças 50 a 61;
d) UNV C.E. Jardim Paulista:
d.1) Certifica, como engenheiro civil, a execução dos serviços constantes da fatura, incluindo suas quantidades e respectivos cálculos correspondentes: peça 64, p. 30 e 32; peça 66, p. 37 e 39; peça 68, p. 44 e 46; peça 70, p. 51 e 53; peça 73, p. 8 e 10; peça 75, p. 16 e 18 e peça 77, p. 14 e 16;
d.2) Assina como engenheiro civil os relatórios de execução de serviços e de vistoria de obras: peças 64 a 80;
e) UNV C.E. Ribeirão Grande:
e.1) Certifica, como engenheiro civil, a execução dos serviços constantes da fatura, incluindo suas quantidades e respectivos cálculos correspondentes: peça 83, p. 32 e 34; peça 89, p. 40 e 42; peça 91, p. 91 e 93; peça 93, p. 47 e 49; peça 96, p. 46 e 48 e peça 98, p. 35 e 37;
e.2) Assina como engenheiro civil os relatórios de execução de serviços e de vistoria de obras: peças 83 a 99;
f) UNV C.E. Willian Madi:
f.1) Certifica, como engenheiro civil, a execução dos serviços constantes da fatura, incluindo suas quantidades e respectivos cálculos correspondentes: peça 102, p. 52 e 54; peça 105, p. 27 e 29; peça 107, p. 35 e 37; peça 110, p. 11 e 13; peça 114, p. 46, 48, 60 e 62 e peça 116, p. 13 e 15;
f.2) Assina como engenheiro civil os relatórios de execução de serviços e de vistoria de obras: peças 103 a 116;
Como forma de elucidar melhor os procedimentos adotados no processo de medição e pagamento dos serviços contratados, seguem trechos contidos na instrução anterior (peça 130) , na qual foi proposta a audiência dos responsáveis:
Os documentos atestando a execução dos serviços eram encaminhados para a liberação de pagamentos na Divisão de Registros e Informações (DRI/CRP) /Diretoria de Engenharia, Projetos e Orçamentos (Depo) , que efetuava o registro no Banco de Obras para liberação da parcela de pagamento. Após esse procedimento, o processo de pagamento era encaminhado à Coordenadoria de Registro e Patrimônio, oportunidade em que o Coordenador de Fiscalização e o Diretor da Depo atestavam a inexistência de óbices técnicos ao pagamento, para que o Superintendente da Superintendência de Desenvolvimento Educacional (Sude) emitisse o de acordo. Esse procedimento pode ser verificado, à título de exemplo, na peça 123, referente à 2ª medição da construção da UNV C.E. Arcângelo Nandi/Santa Terezinha do Itaipu.
Em paralelo a esse procedimento, o FNDE, por meio de empresa contratada para essa finalidade, realizava vistorias periódicas em algumas obras e também utilizava os dados cadastrados no Simec para comparações e emissão de notas técnicas. Prova disso, é a Nota Técnica 068/2015-CGIMP/DIGAP/FNDE/MEC (peça 9, p. 23-34) , que descreveu alguns fatos relacionados às obras, utilizando as informações constantes do Simec e das fiscalizações realizadas pela empresa contratada pela autarquia.
Caso o fiscal, responsável por atestar a execução das obras para liberação de pagamentos às empresas, inserisse no Simec atestados de execução física conforme encontrados nos processos dos ajustes, o FNDE teria maior facilidade em identificar discrepâncias no percentual atestado pelos fiscais da Secretaria de Educação e pelos técnicos contratados pelo FNDE. 
Conforme infere-se do procedimento executado pela Secretaria, os fiscais atestavam a execução dos serviços para que houvesse a liberação das parcelas de pagamentos às construtoras. Quanto maior o percentual de execução física, mais recursos financeiros seriam devidos pelo Estado.
Vale ainda destacar um ponto citado pelo Sr. Onaldo Chastinet Pitangueira, em suas razões de justificativa, conforme já exposto no item 20, de que o documento mais importante para o processo de fatura é o Relatório de Vistoria de Obras emitido pelo engenheiro fiscal responsável, pois este dá suporte à análise de todos os documentos subsequentes.
Nos Acórdãos 1827/19 e 1782/18, emitidos pelo Tribunal Pleno do TCE/PR (peças 164 e 173) , constam algumas declarações prestadas por outros envolvidos nas irregularidades objeto desta representação, nas quais citam as competências inerentes a função de engenheiro civil responsável pelas medições e também conclusões proferidas pelo TCE/PR:
 (...) 
 Cabia ao engenheiro fiscal designado e que emitiu o Relatório de Vistoria de Obra a paralisação da obra em caso de constatação de desvio de conduta. (Acórdão 1827/19, peça 164, p. 6) ;
 (...) 
f) O conjunto fático- probatório é robusto a demonstrar a participação de EVANDRO MACHADO nas irregularidades averiguadas e prejuízos na ordem de R$ 1.627.254,85 (um milhão, seiscentos e vinte e sete mil, duzentos e cinquenta e quatro reais e oitenta e cinco centavos) , inexistindo documentos que corroborem em sentido contrário;
g) O agir EVANDRO MACHADO de deveria ter sido conduzido pela ética pessoal, profissional e institucional; (Acórdão 1827/19, peça 164, p. 10) ;
 (...) 
Os argumentos levantados pelo Sr. Evandro Machado não correspondem à realidade fática, notadamente pelo fato de haver farta documentação que comprova a sua efetiva participação em diversos procedimentos relatados no presente feito. Diferentemente do alegado, o conjunto probatório dos autos indica que Sr. Evandro Machado foi peça fundamental em todo o processo fraudulento, cujos detalhes vieram à tona com a instrução dos presentes autos. (Acórdão 1782/18, peça 173, p. 9) 
 (...) 
Bem como, pelo menos na quinta medição (fl. 5 da peça 12) , existe prova documental de que Evandro Machado certificou a execução dos serviços, incluindo suas quantidades e respectivos cálculos, conforme certificação abaixo colacionada. (Acórdão 1782/18, peça 173, p. 12) 
Portanto, percebe-se que as afirmações trazidas pelo defendente não condizem com a documentação anexada nestes autos. Alegar que ao responsável cabia somente assinaturas de cunho burocrático, apenas atestando que a documentação estava completa, vai de encontro a diversos relatórios de execução de serviço assinados pelo responsável e certificações de execuções físicas. No mínimo, o responsável deveria ter consciência da responsabilidade que lhe cabia ao certificar que os serviços contratados haviam sido executados nas porcentagens contidas nos relatórios. 
Se houve obediência a ordens de superior hierárquico, pela dinâmica dos procedimentos realizados pela SUDE, não havia possibilidade do Sr. Evandro, atuando duplamente como engenheiro civil responsável pela fiscalização e coordenador do setor, desconhecer a ilicitude dos atos que lhe eram atribuídos.
Ademais, não faz sentido a alegação de que o Sr. Maurício era o responsável pela fiscalização, visto que a responsabilidade deste em fiscalizar a execução das obras não exime a responsabilidade dos engenheiros fiscais que realizaram as medições da execução física das obras. E o Sr. Evandro, além de coordenador, também atuou, muitas vezes exercendo dupla função, como engenheiro fiscal responsável pelas medições.
É importante frisar, inclusive, que os pagamentos indevidos só ocorreram porque havia relatórios de execução da obra que atestavam um percentual de execução acima da realidade fática. Assim, a conduta do responsável, ao elaborar e assinar tais relatórios, foi fundamental para que a irregularidade se confirmasse, havendo assim claro nexo causal entre a conduta e o resultado.
Isto posto, ainda que sua função como coordenador fosse meramente burocrática, ao atuar como engenheiro fiscal, atestando a execução física em inúmeras medições, resta claro que era sim de sua competência a veracidade das informações descritas nos relatórios de vistoria de obras.
Pelo exposto, entende-se que as razões de justificativa apresentadas não devem ser acatadas, permanecendo a responsabilidade do Sr. Evandro Machado no que se refere aos atos praticados enquanto engenheiro civil responsável pela medição da execução física das obras.
Diligência encaminhada ao Fundo Nacional de Desenvolvimento da Educação (FNDE) 
Na instrução anterior, com base na documentação constante dos autos, verificou-se uma possível discrepância entre os valores devolvidos pela Seed/PR e os valores que haviam sido repassados pelo FNDE.
Dessa forma, foi realizada diligência ao FNDE para que este informasse a memória de cálculo considerada para a devolução dos valores pela Seed/PR, se os valores repassados consideraram todo o montante transferido para cada obra específica, se houve compensação de valores considerando todos os empreendimentos de cada Convênio/Termo de Parceria, se estariam sendo tomadas medidas para verificar os valores exatos que foram repassados pela autarquia e os recursos devolvidos, incluindo a correção monetária, de modo a apurar o possível saldo remanescente devido pela Seed/PR e, caso realmente fosse confirmado o débito subsistente, quais providências seriam tomadas para ressarcimento desse saldo.
A autarquia, em resposta a este Tribunal, encaminhou a documentação constante das peças 146 a 162. 
Contudo, os documentos enviados não foram suficientes para atender aos questionamentos solicitados na diligência proposta. Com efeito, referem-se a informações já contidas nestes autos, como extrações do sistema Simec, situação das obras e comprovantes de devolução de valores. 
Os Ofícios 9367/2021/CGEST e 9424/2021/DIAMP (peça 146) , enviados ao TCU em atendimento à diligência, são oriundos de setores diferentes da autarquia, os quais, além de esclarecer a situação dos ajustes firmados, descrevem as atribuições de cada departamento, sem indicar especificamente qual poderia responder de forma integral aos questionamentos contidos na diligência.
A Coordenação-Geral de Infraestrutura Educacional alega que:
Nesse contexto, é importante ressaltar que no âmbito do FNDE, a prestação de contas dos valores destinados à execução das ações supracitadas é compartilhada com a Diretoria Financeira - DIFIN, que analisa a correta e regular aplicação dos recursos repassados pela Autarquia e emite parecer conclusivo aprovando ou não a prestação de contas apresentada pelos entes.
3. Por outro lado, cabe à CGEST, unidade vinculada à Diretoria de Gestão, Articulação e Projetos Educacionais - DIGAP, realizar a análise técnica cuja final idade é verificar a execução física das obras, de modo a aferir o cumprimento das metas previstas, a conclusão do objeto e o atingimento dos objetivos pactuados por meio de convênios e termos de compromisso.
Em contrapartida, a Coordenação-Geral de Implementação e Monitoramento de Programas e Projetos Educacionais informa que:
Nesse contexto, cabe ainda destacar que não cabe a CGIMP conferir a compatibilidade dos valores devolvidos, pois conforme informado no Ofício_In nº 9367/2021/CGEST (SEI 2463033) , cabe à CGEST, unidade também vinculada a esta DIGAP, realizar a análise técnica, cuja finalidade é verificar a execução física das obras, de modo a aferir o cumprimento das metas previstas, a conclusão do objeto e o atingimento dos objetivos pactuados por meio dos convênios e termos de compromisso. 
Ao que se pode observar, não houve nenhum esclarecimento de qual unidade, dentro do FNDE, é competente para prestar as informações solicitadas por este Tribunal, nem mesmo foi feito o encaminhamento para outro departamento.
Por conta da não resposta do FNDE, será reproduzido aqui o extrato da instrução anterior em que foram explanados os motivos que ensejaram na realização da diligência, de modo a respaldar a proposta de encaminhamento a ser realizada na presente instrução.
Preliminarmente, destaca-se a devolução pela Seed/PR do montante de R$ 19.062.043,65, em 22/10/2015. Esse valor, em tese, corresponde à devolução dos valores repassados pelo FNDE corrigidos monetariamente. O Ofício 2371/2015 - GS/SEED informou a devolução para que o FNDE pudesse proceder ao cancelamento das obras no Simec (peça 9, p. 5) . 
As guias de recolhimento da União e seus respectivos comprovantes de pagamento estão dispostos da seguinte forma: 
Tabela 1: Guias de recolhimento da União e comprovantes de pagamento
	Valores devolvidos
	GRU
	Comprovante de pagamento

	17.221,47
	Peça 9, p. 15
	Peça 9, p. 7

	46.644,80
	Peça 9, p. 16
	Peça 9, p. 8

	2.145.320,00
	Peça 9, p. 17
	Peça 9, p. 9

	2.429.131,44
	Peça 9, p. 18
	Peça 9, p. 10

	2.499.170,92
	Peça 9, p. 19
	Peça 9, p. 11

	2.503.212,66
	Peça 9, p. 20
	Peça 9, p. 12

	2.944.112,99
	Peça 9, p. 21
	Peça 9, p. 13

	6.477.229,37
	Peça 9, p. 22
	Peça 9, p. 14

	19.062.043,65
		
Fonte: peça 9, p. 7-22
No entanto, cotejando todas as informações disponíveis, nota-se que os valores informados pela Seed/PR como repassados pelo FNDE não coincidem com aqueles inseridos no Simec. Em alguns casos, o sistema indica um repasse maior do que o declarado pela Secretaria e, em outros casos, acontece a situação inversa. Com base nisso, e diante da imprecisão da especificação de valores no sistema, procedeu-se à verificação de todos eles, conforme relacionado na tabela abaixo:
Tabela 2: Valores dos repasses e das devoluções de cada obra
	Obra
	 Valor repassado (Simec) 
	Data do repasse
	 (A) 
Recurso federal devolvido sem correção (peça 26, p. 41-47) 
	 (B) 
Valor devolvido corrigido em 22/10/2015 (peça 9, p. 5-14; peça 26, p. 41-47
	 (C) 
Valor a ser devolvido considerando atualização monetária no sistema débito em 22/10/2015 (peça 126) 

	UNV CEEP Campo Largo/Campo Largo
	 R$ 5.939.795,37 
	15/03/2011
	 R$ 4.741.428,10 
	 R$ 6.477.229,37 
	R$ 7.992.558,65

	CEEP Lysimaco Ferreira da Costa/Rio Negro
	 R$ 2.669.883,51 
	31/12/2010
	 R$ 1.561.275,98 
	 R$ 2.162.541,47 
	R$ 6.408.985,26

		 R$ 1.884.687,36 
	13/01/2011
			
		 R$ 114.909,87 
	13/01/2011
			
		 R$ 4.669.480,74 

	UNV C.E. Arcângelo Nandi/Santa Terezinha do Itaipu
	 R$ 655.155,20 
	06/09/2013
	 R$ 2.122.133,40 
	 R$ 2.499.170,92 
	R$ 1.853.266,18

		 R$ 655.155,20 
	07/08/2014
			
		 R$ 327.577,60 
	07/08/2014
			
		 R$ 1.637.888,00 

	UNV C.E. Willliam Madi/Cornélio Procópio
	 R$ 706.869,27 
	06/09/2013
	 R$ 2.104.769,79 
	 R$ 2.429.131,44 
	R$ 1.612.732,63

		 R$ 706.869,27 
	10/06/2014
			
		 R$ 1.413.738,54 

	UNV C.E. Ribeirão Grande/Campina Grande do Sul
	 R$ 672.274,13 
	06/09/2013
	 R$ 2.168.958,92 
	 R$ 2.503.212,66 
	R$ 1.533.803,31

		 R$ 672.274,13 
	25/06/2014
			
		 R$ 1.344.548,26 

	UNV C.E. Jardim Paulista/Campina Grande do Sul
	 R$ 844.283,72 
	06/09/2013
	 R$ 2.550.985,91 
	 R$ 2.944.112,99 
	R$ 1.930.595,07

		 R$ 844.283,71 
	22/05/2014
			
		 R$ 1.688.567,43 

	Quadra CE Doracy Cesarino/Curitiba
	 R$ 36.975,37 
	22/06/2012
	 R$ 37.678,26 
	 R$ 46.644,80 
	R$ 107.668,98

		 R$ 36.975,38 
	10/07/2014
			
		 R$ 18.487,69 
	10/07/2014
			
		 R$ 92.438,44 

	R$ 16.786.456,78
		R$ 15.287.230,36
	R$ 19.062.043,65
	R$ 21.439.610,08

	Fonte: Simec; peça 9, p. 5-14, peça 26, p. 41-47.
Nota: Os valores presentes na coluna 'A' referem-se à parcela devolvida sem considerar a correção monetária. A coluna 'B' demonstra os montantes devolvidos de fato, aplicando-se a correção monetária. Esses valores foram destacados na peça 26, p. 41 a 47. Na coluna 'C' apresenta-se os valores corretos que deveriam ter sido devolvidos, com aplicação da correção monetária considerando a data de devolução dos recursos ocorrida no dia 22/10/2015, calculados a partir do sistema Débito do Tribunal de Contas da União, consoante peça 126.

Destaca-se que, nas obras da unidade do Campo Largo e da Lysimaco Ferreira da Costa, o Simec aponta um repasse de recursos federal bem superior ao informado pela Secretaria (peça 26, p. 41 e 42) . Porém, é possível identificar nos extratos das contas dos convênios que os valores do Simec foram os efetivamente repassados (peça 119, p. 25 e 100) , por isso foram considerados os registros efetuados no Simec.
Os dados apurados indicam a possibilidade de o montante devolvido pela Secretaria de Educação ser inferior ao total do débito, tanto considerando o montante sem correção, quanto os valores incluindo a correção monetária, atualizada até a devolução dos recursos ocorrida no dia 22/10/2015 (peça 126) . 
Nessa senda, com base nas informações levantadas e presentes nos autos, entende-se que não houve a devolução integral dos recursos repassados pelo FNDE, subsistindo débito no valor de R$ 2.377.566,43 entre o efetivamente pago pela Seed/PR e o devido, corrigido monetariamente.
Acrescenta-se ainda que os ajustes firmados incluíam, além das obras analisadas neste processo, outros empreendimentos que não foram cancelados. Dessa forma, está sendo considerada a hipótese dessa diferença entre valor devolvido e valor repassado ser decorrente do remanejamento de créditos entre empreendimentos contidos em um mesmo ajuste.
O remanejamento consiste no aproveitamento de recursos que, inicialmente, estavam destinados a determinada obra, mas que não foram utilizados por algum motivo, para a execução de outro empreendimento. Ou seja, seria o uso de recursos não utilizados em um empreendimento em outra obra que seja objeto do mesmo convênio ou termo de parceria.
Dessa forma, com base nas informações contidas nos autos, não se pode afirmar que não há irregularidade, ainda que proveniente de mero erro de cálculo, cometida pela Seed/PR na devolução dos valores repassados pelo FNDE. Não restou claro as justificativas para que haja a diferença apontada nestes autos.
Todavia, acrescenta-se que a verificação da execução financeira do convênio ou termo de compromisso, incluindo a ocorrência de remanejamento de créditos, será feita na ocasião da prestação de contas enviada ao FNDE, após o fim da vigência de cada ajuste. Ou seja, a própria autarquia realizará a análise das prestações de contas e, caso subsista débito, este será imputado aos responsáveis, podendo haver a instauração de tomada de contas especial no caso de não devolução de valores.
Isto posto, entende-se pertinente dar ciência ao FNDE, com fundamento no inciso II, art. 9º, da Resolução - TCU 315/2020, de que foram identificadas divergências entre os valores repassados pelo FNDE e os valores devolvidos pela SEED/PR, incluindo a correção monetária, em virtude da não execução de obras afetas aos Termos de Compromisso PAR 658385/2009, PAR 9543/2013 e ao Convênio 702419/2010, todos firmados pelo FNDE com a SEED/PR, conforme exposto nas Tabelas 1 e 2 da presente instrução. Em algumas obras, inclusive, identificou-se devolução a maior do que o devido, enquanto outras a devolução foi a menor. Tal situação merece especial atenção e deverá ser analisada e corrigida, se for o caso, quando da análise da prestação de contas desses ajustes a ser feita pelo FNDE.
CONCLUSÃO
O Sr. Onaldo Chastinet Pitangueira e a Sra. Joseli Teixeira, além de terem exercido a mesma função na Coordenadoria de Registro e Patrimônio, na Diretoria de Engenharia, Projetos e Orçamentos (DEPO/SUDE) , apresentaram argumentos similares, o que levou a análise conjunta de seus argumentos, propondo-se acatar as razões de justificativa dos responsáveis. (itens 34 a 42) 
Ademais, o Sr. Lauro Aldo Golbach, em que pese ter sido revel, também foi coordenador na Coordenadoria de Registro e Patrimônio, na Diretoria de Engenharia, Projetos e Orçamentos (DEPO/SUDE) , portanto, os argumentos apresentados pelo Sr. Onaldo Chastinet Pitangueira e pela Sra. Joseli Teixeira foram considerados na análise da responsabilização do Sr. Lauro Aldo Golbach, propondo-se a exclusão das irregularidades imputadas a ele. (itens 43 a 48) 
Em face da análise promovida nos itens 59 a 77, propõe-se rejeitar as razões de justificativa apresentadas pelo Sr. Evandro Machado, uma vez que não foram suficientes para sanar as irregularidades a ele atribuídas.
Ante os exames realizados, conclui-se que os argumentos de defesa não lograram elidir as irregularidades imputadas aos responsáveis. Ademais, não foi possível, considerando os elementos presentes nos autos, excluir a responsabilidade do Sr. Mauricio Jandoi Fanini Antonio e do Sr. Ângelo Antônio F. D. Menezes, os quais foram revéis neste processo (item 13) .
Além disso, inexistem nos autos elementos que demonstrem a boa-fé ou a ocorrência de outros excludentes de culpabilidade.
Dessa forma, propõe-se, adicionalmente, a aplicação da multa prevista no art. 58 da LO/TCU aos Srs. Ângelo Antônio F. D. Menezes (CPF XXX.151.979-XX) , Evandro Machado (CPF XXX.448.060-XX) e Mauricio Jandoi Fanini Antonio.
Outrossim, há indícios de que não houve a devolução integral dos valores devidos pela Seed/PR, tendo sido realizada diligência ao FNDE para que este prestasse esclarecimentos acerca de possíveis valores devidos. Contudo, as informações encaminhadas pela autarquia não foram suficientes para responder aos questionamentos feitos por este Tribunal. (itens 78 a 86) 
Dessa forma, entendeu-se pertinente dar ciência ao FNDE, com fundamento no inciso II, art. 9º, da Resolução - TCU 315/2020, de que foram identificadas divergências entre os valores repassados pelo FNDE e os valores devolvidos pela SEED/PR, incluindo a correção monetária, em virtude da não execução de obras afetas aos Termos de Compromisso PAR 658385/2009, PAR 9543/2013 e ao Convênio 702419/2010, todos firmados pelo FNDE com a SEED/PR, conforme exposto nas Tabelas 1 e 2 da presente instrução. Em algumas obras, inclusive, identificou-se devolução a maior do que o devido, enquanto outras a devolução foi a menor. Tal situação merece especial atenção e deverá ser analisada e corrigida, se for o caso, quando da análise da prestação de contas desses ajustes a ser feita pelo FNDE. (itens 87 a 97) 
INFORMAÇÕES ADICIONAIS
Conforme citado anteriormente, essa Corte de Contas realizou auditoria, em 2018, determinada pelo Acórdão 1291/2018-TCU-Plenário. A fiscalização teve como objetivo aferir a regularidade dos atos praticados nas diversas fases que compuseram a execução da despesa com as obras da construção de unidades escolares, observados os critérios de materialidade, risco e relevância. As obras analisadas incluíram, além daquelas objeto desta representação, outros empreendimentos sob responsabilidade da Seed/PR que apresentaram irregularidades em sua execução.
Constata-se que o escopo da auditoria foi mais abrangente do que o do presente processo. Entretanto, o Acórdão 635/2019-TCU-Plenário, de relatoria do Min. Vital do Rêgo, o qual apreciou o relatório da auditoria (peça 47, TC Processo 020.291/2018-3) , determinou em seu item 9.3 o apensamento definitivo daqueles autos ao presente processo, para a análise em conjunto, tendo em vista sua relação de conexão.
Desse modo, procedeu-se à verificação do atendimento das deliberações proferidas no aludido acórdão no processo de monitoramento TC Processo 016.048/2020-2, concomitantemente à presente instrução. Sendo assim, será proposto, no âmbito do monitoramento, seu posterior apensamento a este processo.
PROPOSTA DE ENCAMINHAMENTO
Ante todo o exposto, submetemos os autos à consideração superior, propondo: 
109.1.	considerar revel, para todos os efeitos, os Srs. Ângelo Antônio F. D. Menezes (CPF XXX.151.979-XX) , Lauro Aldo Golbach (CPF XXX.740.579-XX) e Mauricio Jandoi Fanini Antonio (CPF XXX.672.819-XX) , com fundamento no art. 12, § 3º, da Lei 8.443/1992;
109.2.	acatar as razões de justificativa apresentadas pelo Sr. Onaldo Chastinet Pitangueira (CPF XXX.285.745-XX) e pela Sra. Joseli Teixeira (CPF: XXX.126.799-XX) , devendo estas serem aproveitadas para a exclusão da responsabilidade do Sr. Lauro Aldo Golbach (CPF XXX.740.579-XX) ;
109.3.	rejeitar as razões de justificativa apresentadas pelo Sr. Evandro Machado (CPF: XXX.448.060-XX) ;
109.4.	aplicar aos Srs. Ângelo Antônio F. D. Menezes (CPF XXX.151.979-XX) , Evandro Machado (CPF XXX.448.060-XX) e Mauricio Jandoi Fanini Antonio (CPF XXX.672.819-XX) , individualmente, a multa prevista no art. 58, II, da Lei 8.443/1992, fixando-lhes o prazo de 15 (quinze) dias, a contar das notificações, para que comprovem, perante o Tribunal (art. 214, inciso III, alínea "a", do Regimento Interno/TCU) , o recolhimento das dívidas ao Tesouro Nacional, atualizadas monetariamente desde a data do acórdão que vier a ser proferido até a data dos efetivos recolhimentos, se forem pagas após o vencimento, na forma da legislação em vigor;
109.5.	autorizar, desde logo, nos termos do art. 28, inciso II, da Lei 8.443/1992, a cobrança judicial das dívidas caso não atendidas as notificações;
109.6.	dar ciência ao Fundo Nacional de Desenvolvimento da Educação (FNDE) , com fundamento no inciso II, art. 9º, da Resolução - TCU 315/2020, de que foram identificadas divergências entre os valores repassados pelo FNDE e os valores devolvidos pela SEED/PR, incluindo a correção monetária, em virtude da não execução de obras afetas aos Termos de Compromisso PAR 658385/2009, PAR 9543/2013 e ao Convênio 702419/2010, todos firmados pelo FNDE com a SEED/PR, conforme exposto nas Tabelas 1 e 2 da presente instrução. Em algumas obras, inclusive, identificou-se devolução a maior do que o devido, enquanto outras a devolução foi a menor. Tal situação merece especial atenção e deverá ser analisada e corrigida, se for o caso, quando da análise da prestação de contas desses ajustes a ser feita pelo FNDE;
109.7.	encaminhar cópia da presente instrução ao FNDE;
109.8.	informar aos Srs. Ângelo Antônio F. D. Menezes (CPF XXX.151.979-XX) , Lauro Aldo Golbach (CPF XXX.740.579-XX) , Mauricio Jandoi Fanini Antonio (CPF XXX.672.819-XX) , Evandro Machado (CPF XXX.448.060-XX) , Onaldo Chastinet Pitangueira (CPF XXX.285.745-XX) , à Sra. Joseli Teixeira (CPF XXX.126.799-XX) e ao Fundo Nacional de Desenvolvimento da Educação (FNDE) do acórdão que vier a ser proferido, destacando que o relatório e o voto que fundamentam a deliberação ora encaminhada podem ser acessados por meio do endereço eletrônico www.tcu.gov.br/acordaos."
	É o Relatório.

Leonel Stevam Filho (21553/OAB-PR), representando Onaldo Chastinet Pitangueira; Lucas Stafin (41446/OAB-PR), representando Joseli Teixeira; Neudi Fernandes (25051/OAB-PR), representando Evandro Machado.

Não atuou.

REPRESENTAÇÃO. OBRAS E SERVIÇOS DE ENGENHARIA REALIZADOS PELO ESTADO DO PARANÁ COM RECURSOS FEDERAIS. OPERAÇÃO "QUADRO NEGRO". MEDIÇÕES E PAGAMENTOS IRREGULARES. RESTITUIÇÃO PARCIAL DAS VERBAS FEDERAIS. CONHECIMENTO. AUDIÊNCIA. REVELIA DE TRÊS RESPONSÁVEIS. ACOLHIMENTO DAS RAZÕES DE JUSTIFICATIVA DOS OUTROS DOIS AGENTES. REJEIÇÃO DAS RAZÕES DE JUSTIFICATIVA DO ÚLTIMO RESPONSÁVEL. PROCEDÊNCIA. MULTA. INABILITAÇÃO PARA O EXERCÍCIO DE CARGO EM COMISSÃO OU FUNÇÃO DE CONFIANÇA. CIÊNCIA.

REPRESENTAÇÃO (REPR)

Secretaria de Controle Externo da Educação, da Cultura e do Desporto (SecexEduc).

O presente processo cuida de representação da então Secex-PR versando sobre possíveis irregularidades na utilização de recursos de convênios e de termos de compromisso celebrados entre o Fundo Nacional de Desenvolvimento da Educação (FNDE) e o Governo do Estado do Paraná, destinados a obras e serviços de engenharia em unidades escolares na unidade federativa. 
2.	Nesta etapa processual, são analisadas as razões de justificativa apresentadas pelos responsáveis em atendimento às audiências autorizadas pelo relator, por meio do despacho inserto à peça 130.
3.	Os fatos irregulares apontados neste feito foram noticiados pela imprensa e foram objeto de investigação pela Polícia Civil estadual por meio da denominada "Operação Quadro Negro", na qual foram detectados indícios de fraude na emissão de medições feitas nas obras das escolas públicas custeadas com recursos do FNDE, ensejando a realização de pagamentos indevidos da ordem de R$ 20 milhões por serviços que não foram efetivamente executados. 
4.	No exame preliminar deste feito, a unidade técnica apurou que os potenciais prejuízos não oneraram os cofres federais, pois teria ocorrido a restituição pelo governo estadual do montante atualizado de R$ 19.062.043,65 ao FNDE, valor este referente a diversos convênios e termos de compromisso celebrados, conforme detalhado a seguir:
	Instrumento de repasse
	Construtora contratada
	Objeto/município
	Valor restituído corrigido (em R$) 

	Convênio 702419/2010
	Machado Valente Engenharia Ltda.
	Construção UNV CEEP Campo Largo/município de Campo Largo-PR
	6.477.279.37

	Convênio n° 658385/2009
	Valor Construtora e Serviços Ambientais Ltda.
	Ampliação UNV CEEP Lysimaco F. da Costa
	2.162.541,47

	Termo de Compromisso n° 9543/2012
	Valor Construtora e Serviços Ambientais Ltda.
	Construção UNV Arcangelo Nandi
	2.499.170,92

	Termo de Compromisso n° 9543/2012
	Valor Construtora e Serviços Ambientais Ltda.
	William Madi
	2.429.131,44

	Termo de Compromisso n° 9543/2012
	Valor Construtora e Serviços Ambientais Ltda.
	Ribeirão Grande
	2.503.212,66

	Termo de Compromisso n° 9543/2012
	Valor Construtora e Serviços Ambientais Ltda.
	Jardim Paulista
	2.944.112,99

	PAC 2 nº 03597/2012
	Valor Construtora e Serviços Ambientais Ltda.
	Quadra CEEP Doracy Cesarino - município de Curitiba.
	46.644,80

	TOTAL
			19.062.043,65

5.	Ao examinar a instrução preliminar da unidade técnica, considerei que ainda persistiria a jurisdição do TCU sobre as obras com indícios de irregularidade, mesmo que tivesse havido a integral devolução dos valores conveniados, tendo em vista que tanto o procedimento licitatório quanto o contrato fiscalizado contavam com a participação de recursos federais, cabendo a fiscalização da aplicação de tais recursos ao Tribunal de Contas da União, nos termos do art. 71, inciso VI, da Constituição Federal.
6.	Nesse sentido, ao apreciar situação semelhante, o Ministro Raimundo Carreiro teceu estas lúcidas considerações no voto condutor do Acórdão 43/2015-TCU-Plenário (grifo meu) :
8. Assiste razão ao Secretário-substituto da Secob-InfraUrbana ao defender, em síntese, que, quando se trata da fiscalização da regularidade de atos administrativos, a aferição da competência deste Tribunal deve ser feita no momento em que o ato é praticado.
9. Além do precedente citado no parecer do Secretário-substituto da unidade instrutiva (Acórdão 993/2009-TCU-Plenário; relator: Ministro Augusto Nardes) , considero que o caso presente amolda-se, com mais similitude ainda, à situação enfocada no Acórdão 351/2000-TCU-Segunda Câmara (Relator: Ministro Adylson Motta) , em que este Tribunal apurou condutas irregulares de agentes públicos praticadas na gestão de empresa estatal controlada pela União (antiga Telegoiás) , embora a matéria tenha sido processada neste Tribunal após a privatização da entidade.
10. No caso presente, embora a devolução integral dos recursos aos cofres da União já tenha ocorrido, inclusive com a respectiva correção monetária - o que afasta a competência deste Tribunal para imputar eventual débito -, persiste a prática de atos irregulares vinculados à gestão de recursos de origem federal, fato que se enquadra na competência fincada no inciso VI do art. 71 da Constituição Federal.
11. Sem prejuízo dessas ponderações, convém ressaltar uma peculiaridade no caso ora apreciado que bem reforça a competência desta Corte de Contas para processar a matéria. Refiro-me ao fato de o distrato haver ocorrido quase dois anos após a autuação deste processo, inclusive após a emissão do respectivo ofício de audiência e recebimento, neste Tribunal, das correspondentes razões de justificativa".
7.	Em que pesem as considerações acima, foi verificado na última instrução da unidade técnica, com base em resposta à diligência endereçada ao FNDE, que os valores informados pela Seed/PR como repassados pelo FNDE não coincidem com aqueles inseridos no Simec (Sistema Integrado de Monitoramento Execução e Controle do Ministério da Educação) . Os dados apurados indicam a possibilidade de o montante devolvido pela Secretaria de Educação ser inferior ao total do dano, subsistindo débito no valor de R$ 2.377.566,43 entre a quantia efetivamente restituída pela Seed/PR e o devido, corrigido monetariamente. Tal assunto será posteriormente retomado neste voto.
8.	Ante o exposto, determinei que a unidade técnica identificasse os responsáveis pelas impropriedades apontadas, submetendo proposta de audiência ao relator. Em suma, foi procedida a audiência dos seguintes responsáveis pela conduta de atestar e/ou ratificar a execução dos serviços não prestados no âmbito dos contratos celebrados com o aporte de recursos federais, contrariando o disposto nos arts. 62 e 63, da Lei 4.320/1964:
Sr. Ângelo Antônio Ferreira Dias Menezes, na função de Fiscalização/Engenheiro responsável pelo atestado de execução de serviços do Convênio 702419/2010 e do PAR 658385/2009;
Sr. Evandro Machado, na função de Coordenação de Fiscalização/Engenheiro Responsável por ratificar o atestado de execução dos serviços do Convênio 702419/2010, do PAR 658385/2009 e do PAR 9543/2013 (incluindo todas as obras analisadas desse ajuste) . Também atuou na função de Fiscalização/Engenheiro responsável pelo atestado de execução de serviços do PAR 658385/2009, do PAC 3597/2012 e das obras do PAR 9543/2013, havendo um acúmulo de funções nesse caso;
Sra. Joseli Teixeira, na função de Coordenação de Fiscalização/Engenheiro Responsável por ratificar o atestado de execução dos serviços no Convênio 702419/2010;
Sr. Onaldo Chastinet Pitangueira, na função de Coordenação de Fiscalização/Engenheiro Responsável por ratificar o atestado de execução dos serviços no PAR 658385/2009; 
Sr. Lauro Aldo Goldbach, em nome do Sr. Onaldo Chastinet Pitangueira, na função de Coordenação de Fiscalização/Engenheiro Responsável, por ratificar o atestado de execução dos serviços no PAR 658385/2009; e
Sr. Mauricio Jandoi Fanini Antônio, responsável pela diretoria competente para fiscalizar a execução dos serviços, pela conduta de não supervisionar se as obras estavam sendo devidamente executadas no âmbito do Convênio 702419/2010, do PAR 658385/2009 e do PAR 9543/2013, considerando os valores divergentes dos percentuais de execução, sobretudo por tratar-se de irregularidades ocorridas em diversos empreendimentos, ao longo de período considerável, sendo razoável que tivesse conhecimento das notórias divergências entre as medições e a real execução física, o que resultou em pagamentos indevidos às empresas contratadas e contribuindo para que os objetivos dos ajustes firmados não fossem alcançados.
9.	Insta salientar que a situação das obras evidenciada nos autos demonstra que algumas estavam inacabadas, conforme situação detalhada no quadro a seguir, produzido pela unidade técnica com base em informações obtidas da Nota Técnica 068/2015-CGIMP/DIGAP/FNDE/MEC (peça 9) :
	Instrumento
	Objeto/município
	Situação constatada

	Convênio n° 658385/2009
	Ampliação UNV CEEP Lysimaco F. da Costa
	Execução física - 44,70%/ repasse de 61,10% do montante financeiro.

	Termo de Compromisso n° 9543/2012
	Construção UNV Arcangelo Nandi/Santa Terezinha de Itaipu
	Obra paralisada - 25,06% execução física/repasse de 63,8% do montante financeiro.

	Termo de Compromisso n° 9543/2012
	William Madi/Cornélio Procópio
	Obra paralisada - 8,85% execução física/repasse de 55,2% do montante financeiro.

	Termo de Compromisso n° 9543/2012
	Ribeirão Grande/Campina Grande do Sul
	Execução física - 12,31%/ repasse de 59,3% do montante financeiro.

	Termo de Compromisso n° 9543/2012
	Jardim Paulista
	Execução física - 20,54%/ repasse de 57,1% do montante financeiro.

10.	Promovidas as audiências e analisadas as razões de justificativa apresentadas, os autos foram instruídos no mérito, desta vez pela Secretaria de Controle Externo da Educação, da Cultura e do Desporto (SecexEducação) .
11.	O Srs. Lauro Aldo Goldbach, Mauricio Jandoi Fanini Antônio  e Ângelo Antônio F. D. Menezes deixaram transcorrer in albis o prazo que lhes foi concedido para a apresentação de suas razões de justificativa, o que caracteriza a revelia desses responsáveis, nos termos do art. 12, § 3º, da Lei 8.443/1992, cabendo dar prosseguimento ao presente processo.
12.	Por outro lado, a unidade técnica entendeu que o Sr. Onaldo Chastinet Pitangueira e a Sra. Joseli Teixeira deveriam ter suas razões de justificativa acolhidas, pois a função exercida na Coordenadoria de Registro e Patrimônio, na Diretoria de Engenharia, Projetos e Orçamentos (DEPO/SUDE) estava adstrita à conferência dos documentos constantes dos processos de pagamento e registro no sistema Banco de Obras, após o qual o processo prosseguia para análise e autorização por parte da autoridade competente. 
13.	Segundo informado na manifestação dos defendentes, tais registros seriam realizados com base nos relatórios de vistoria de obras elaborados pelos engenheiros fiscais responsáveis pelo acompanhamento dos empreendimentos.
14.	Com base em tal entendimento, também deveria haver a exclusão da responsabilização do Sr. Lauro Aldo Goldbach, que exerceu a mesma função de coordenador e teria atuado uma única vez em substituição ao Sr. Onaldo Chastinet Pitangueira, na segunda medição da obra de ampliação do CEEP Lysimaco Ferreira da Costa. 
15.	Quanto ao Sr. Evandro Machado, o entendimento da SecexEducação foi diferente, pois tal responsável atuou em ambas as funções, de fiscal e de coordenador, cabendo a rejeição de suas razões de justificativa. 
16.	Por fim, a SecexEducação concluiu que não foi possível, com base nas peças autuadas, excluir a responsabilidade dos Srs. Mauricio Jandoi Fanini Antônio e do Sr. Ângelo Antônio F. D. Menezes, os quais foram revéis neste processo.
II - Do exame das razões de justificativa
17.	Feita esta breve exposição dos fatos, preliminarmente, ratifico a decisão de conhecer da presente representação, porquanto satisfeitos os requisitos de admissibilidade presentes nos arts. 235 e 237, inciso VI, do Regimento Interno do TCU.
18.	No mérito, acompanharei integralmente o exame realizado pela SecexEducação, reproduzido no relatório que fundamenta esta deliberação, adotando-o como razões de decidir, sem prejuízo de tecer algumas considerações adicionais.
19.	A conduta irregular dos dois engenheiros fiscais, Srs. Evandro Machado e Ângelo Antônio F. D. Menezes, é vastamente comprovada do ponto de vista documental pelas diversas medições e relatórios de vistoria certificando a conclusão de serviços não executados em obras com grande discrepância entre a execução física e os correspondentes pagamentos realizados.
20.	Trata-se de atuação deliberada e dolosa de ambos os responsáveis, com especial relevo para o fato de que, ao invés de apontarem a inexecução contratual, atuaram de maneira totalmente diversa da esperada, pois  atestaram, em desacordo com a realidade, os serviços constantes de faturas emitidas pelas construtoras que não haviam sido executados.
21.	Por sua vez, o Sr. Mauricio Jandoi Fanini Antônio, que ocupava o cargo de Diretor do Departamento de Engenharia, Projetos e Orçamentos (Depo) , possuía na sua alçada de atuação a competência de indicar os componentes de sua equipe de fiscalização,  de modo que, em última análise, caberia sua responsabilização por culpa in eligendo ou in vigilando. Como demostrado na tabela inserta no nono parágrafo deste voto, havia grave descompasso entre a execução financeira e física das obras em questão, o que não poderia passar desapercebido pelo ex-dirigente.
22.	Conforme conclusão da unidade técnica, considerando as circunstâncias dos fatos e as atribuições de cada cargo, o Diretor da Depo possuía o encargo de verificar se as obras estavam sendo devidamente executadas e deveria ter detectado as irregularidades, sobretudo por tratar-se de fatos semelhantes verificados em diversos empreendimentos, ao longo de período considerável, sendo razoável que tivesse conhecimento das notórias divergências entre as medições e a real execução física.
23.	Ocorre que também existem notícias amplamente veiculadas na mídia informando que o referido responsável foi condenado a 65 anos de prisão em sentença proferida pelo juízo da 9ª Vara Criminal de Curitiba, ao passo que os Srs. Evandro Machado e Ângelo Antônio F. D. Menezes foram sentenciados a penas privativas de liberdade de 27 anos, 8 meses e 5 dias e 3 anos, 5 meses e 10 dias, respectivamente, por fatos apurados no âmbito da Operação Quadro Negro[footnoteRef:2]. [2:  Nesse sentido, refiro-me às reportagens obtidas nos seguintes endereços eletrônicos:https://appsindicato.org.br/12-pessoas-sao-presas-pela-operacao-quadro-negro/https://paranaportal.uol.com.br/politica/quadro-negro-sentenca-mauricio-fanini-condenadohttps://politica.estadao.com.br/blogs/fausto-macedo/justica-condena-15-empresarios-e-engenheiros-da-quadro-negro-a-ate-66-anos-de-prisao/] 
24.	O presente feito não contou com elementos obtidos nas ações penais originadas da Operação Quadro Negro, mas o depoimento do Sr. Mauricio Jandoi Fanini Antônio, na Ação Penal de nº . 0020068- 86.2015.8.16.0013, reproduzido na peça de defesa da Sra. Joseli Teixeira, é de particular relevância para o caso em apreciação (peça 172, fl. 9) :
"MAURÍCIO FANINI: (...) e eu cheguei para o Eduardo e falei assim: "Eduardo, a FUNDEPAR vai acontecer, você sabe disso, eu vou ser o Presidente... então você se vire também aí."... Aí ele falou assim: "Mas como é que eu vou me virar... eu preciso tocar as coisas"... E eu falei: "Você pode antecipar algumas faturas aí?"... e ele: "Faço... vamos fazer, então." Daí foi quando veio a ideia brilhante, brilhante entre aspas, de antecipar essas faturas... Que aí foi o calvário, né. 
PROMOTOR DE JUSTIÇA: E o que seria esse "antecipar as faturas"?
MAURÍCIO FANINI: Por exemplo: ele não executou o que ele... ele chegava com a fatura, com a medição lá, Doutor, de algo que ele não tinha feito e eu pagava... MANDAVA pagar! E pedia aos engenheiros... pedia a alguns engenheiros, né... e que fique claro aqui que esses engenheiros nunca me pediram nada em troca... nem pediram, não sei se a alguém, mas a mim nunca me pediram nada em troca! Eles confiavam em mim e tinham também a expectativa de serem depois alçados, depois quando a FUNDEPAR fosse instituída, serem diretores (inaudível) ... enfim, crescessem nos cargos, esses fiscais que fizeram... 
PROMOTOR DE JUSTIÇA: Você¿ diz: "não pediam nada"... não pediam dinheiro? 
MAURÍCIO FANINI: Não! 
PROTOMOR DE JUSTIÇA: O Sr. não repassou parte desse dinheiro? 
MAURÍCIO FANINI: Não, nada! Nunca. Pra eles nada. 
PROMOTOR DE JUSTIÇA: Mas o Sr. pedia que eles... 
MAURÍCIO FANINI: Fir... pagassem a medição. "Olha, você¿ pode... (inaudível) . Daí eles: "não, tudo bem... Dá pra fazer". E faziam. Eles não iam na obra. 
PROMOTOR DE JUSTIÇA: Então é isso? O trabalho deles deveria ser: ir até a obra... 
MAURÍCIO FANINI: Ver a obra. 
PROMOTOR DE JUSTIÇA: ... e comparar o documento que a empresa apresentou como: "eu realizei 30% (trinta por cento) da obra"... 
MAURÍCIO FANINI: Isso.
PROMOTOR DE JUSTIÇA: ... ele teria que ir lá medir pra ver se tinha 30% (trinta por cento) e aí autorizar o pagamento? 
MAURÍCIO FANINI: Exatamente. 
PROMOTOR DE JUSTIÇA: Eles não faziam isso? 
MAURÍCIO FANINI: Não faziam. 
PROMOTOR DE JUSTIÇA: Por... Atendendo ao pedido do Sr.? 
MAURÍCIO FANINI: SIM! ATENDENDO UM PEDIDO MEU. Enfim... (...) 
PROMOTOR DE JUSTIÇA: O Sr. consegue nominar a quais engenheiros o Sr. fez essas solicitações? MAURÍCIO FANINI: O Evandro... o BRUNO... o Mauro, acho que assinou uma ou duas medições... o Agnelo, que assinava tudo, que ficou fiscal durante dois anos, era o único fiscal... o Ângelo assinava tudo... O Ângelo, o que chegava na frente dele ele assinava, porque ele era o único fiscal, durante dois anos praticamente ele ficou como único fiscal da Secretaria... uma coisa surreal... ele não ia nas obras, ele assinava. EU MANDAVA. E nada tinha acontecido, até então.
PROMOTOR DE JUSTIÇA: Chegou a acontecer de o Sr. pedir para algum engenheiro assinar dessa forma e o engenheiro recusar? 
MAURÍCIO FANINI: Sim. 
PROMOTOR DE JUSTIÇA: Com quem isso aconteceu? 
MAURÍCIO FANINI: Com o Lauro! Com o Lauro... Ele disse: "olha... tá muito atrasada a obra, eu não vou fazer...". 
PROMOTOR DE JUSTIÇA: Em que obra... (inaudível) . 
MAURÍCIO FANINI: Na obra de... uma cidadezinha... Rio Negro. Rio Negro. 
PROMOTOR DE JUSTIÇA: E ELE CONTINUOU NESSA FUNÇÃO? 
MAURÍCIO FANINI: NÃO! NÃO CONTINUOU. DAÍ EU... COMO O EVANDRO ERA O CHEFE DOS FISCAIS, ele... eu falei: "Evandro, dê o teu jeito lá... faz aí... e daí a gente (inaudível) ". 
PROMOTOR DE JUSTIÇA: O Sr. falou pra ele: "Evandro, o Lauro não quer assinar... resolva!"? 
MAURÍCIO FANINI: Sim... É, "resolva... faça aí... dê o teu jeito aí com o Lauro". (...) " "  (grifos acrescidos) .
25.	O teor do diálogo acima demonstra o papel central do Sr. Mauricio Jandoi Fanini Antônio no esquema de irregularidades observadas nas obras em exame nestes autos, demonstrando que o referido responsável teve conduta comissiva e determinava que os engenheiros fiscais assinassem os boletins de medição contendo serviços não executados.
26.	Quanto aos engenheiros Evandro e Ângelo, ao assinarem tais boletins sem visitar as obras, era de se presumir que se tratavam de documentos fraudados, pois deveriam ter sido por eles elaborados.
27.	Passo ao exame dos pressupostos de responsabilização elencados pela LINDB para os três responsáveis, que, em minha visão, atuaram de forma comissiva e dolosa com o intuito de fraudar as medições realizadas na obra. Dessa forma, compreendo que as atitudes dos Srs. Mauricio Jandoi Fanini Antônio, Evandro Machado e Ângelo Antônio F. D. Menezes são passíveis de serem punidas com multa capitulada no art. 58, inciso II, da Lei 8.443/1992, bem como da pena de inabilitação do exercício em cargo em comissão ou função de confiança no âmbito da Administração Pública, nos termos do art. 60 da mesma lei.
28.	Deve ser considerado como agravante o fato de as irregularidades terem sido perpetradas em várias obras e terem ocasionado a paralisação destas, que tinham função social relevante. Assim, estipulo para o Sr. Mauricio Jandoi Fanini Antônio a multa no valor máximo previsto na Lei Orgânica do TCU, no montante de R$ 74.680,53, bem como fixo em 8 anos o prazo de pena de inabilitação do exercício em cargo em comissão ou função de confiança no âmbito da Administração Pública, pois foi o responsável com papel central em todas as irregularidades.
29.	Quanto ao Sr. Ângelo Antônio F. D. Menezes, que atestou a execução de serviços do Convênio 702419/2010 e do PAR 658385/2009, estipulo o valor da multa em R$ 30.000,00, por ter tido a atuação pontual nas obras de dois instrumentos de repasse e ter agido a mando do Sr. Mauricio. 
30.	Por sua vez, fixo em R$ 50.000,00 a multa a ser aplicada ao Sr. Evandro Machado, pois esse responsável atuou em um número maior de empreendimentos e acumulou as funções de fiscal e de coordenador.
32.	Também adoto o prazo de 8 anos para o período da pena de inabilitação do exercício em comissão ou função de confiança para os Srs. Evandro Machado e para o Sr. Ângelo Antônio.
32. 	No que tange aos demais responsáveis ouvidos em audiência, acompanho a proposta da SecexEducação de acolher as razões de justificativa apresentadas, aproveitando-as em favor do Sr. Lauro Aldo Goldbach.
III - Das demais medidas processuais
33. 	Trato agora da informação levantada pela SecexEducação de que o montante devolvido pela Secretaria de Educação do Paraná teria sido menor do que o valor atualizado dos repasses federais, subsistindo débito no valor de R$ 2.377.566,43.
34.	A unidade técnica entende que a verificação da execução financeira dos instrumentos de repasse, incluindo a ocorrência de remanejamento de créditos, será feita na ocasião da prestação de contas enviada ao FNDE, após o fim da vigência de cada ajuste. Assim, por ocasião do exame das prestações de contas e, subsistindo débito, este será imputado aos responsáveis, podendo haver a instauração de tomada de contas especial pelo FNDE no caso de não devolução de valores.
35.	Dessa forma, a SecexEducação propôs dar ciência ao FNDE das divergências identificadas, medida com a qual manifesto minha concordância, realizando tão somente alguns ajustes de forma no encaminhamento proposto.
36.	Em acréscimo ao encaminhamento proposto, propugno que cópia desta deliberação seja enviada ao Tribunal de Contas do Estado do Paraná, que foi o autor da representação que originou o processo TC Processo 009.425/2020-9, em apenso, bem como ao Ministério Público daquele ente federativo.
Diante do acima exposto, voto por que o Tribunal adote o acórdão que ora submeto à apreciação deste Colegiado.
TCU, Sala das Sessões, em 25 de maio de 2022.
BENJAMIN ZYMLER 
Relator